【裁判字號】    90,重上更(三),207
【裁判日期】    901102
【裁判案由】    殺人未遂等
【裁判全文】
臺灣高等法院刑事判決                  九十年度重上更(三)字第二０七號
    上  訴  人
    即  被  告  甲○○
    指定辯護人  本院公設辯護人  王永炫
右上訴人，因殺人未遂等案件，不服臺灣板橋地方法院，八十三年度訴字第七０八號
，中華民國八十三年七月七日第一審判決（起訴案號：臺灣板橋地方法院檢察署八十
二年度偵字第一九二四一號）提起上訴，本院判決後，經最高法院第三次發回更審，
本院判決如左：
    主    文
原判決關於甲○○部分撤銷。
甲○○共同未經許可無故持有可發射子彈具有殺傷力之土造九０手槍，處有期徒刑肆
月，如易科罰金以佰元折算壹日。
扣案土造九０手槍一枝、彈匣一個均沒收。
    事    實
一、緣同案被告陶志誠（已於民國八十四年十二月十日死亡）於民國八十一年六、七
    月間，在台北市○○路向綽號「矮仔」以抵償前債新台幣（下同）八千元之方式
    ，取得具有殺傷力之土造九０手槍（係仿半自動手槍製造之玩具手槍）一枝、及
    子彈五顆後，於同年十二月間，邀其小學夥伴乙○○（已判決確定執行完畢）及
    被告甲○○共同把玩，未經許可無故持有之，並至士林區○○街乙○○家附近河
    濱公園由陶志誠、乙○○各試射二顆子彈，試射後三人共同將該土造九０手槍及
    剩餘子彈一顆藏放在台北市○○區○○街八巷二號乙○○家中。迨八十二年九月
    二十一日晚上九時許，為祝賀甲○○生日三人偕同甲○○女友前往台北縣蘆洲鄉
    ○○街三四三號歡樂城ＫＴＶ飲酒作樂，因與鄰坐丙○○等人發生爭執，結帳後
    ，乙○○等人回其住處取出該土造九０手槍及子彈，返回歡樂城ＫＴＶ討回公道
    時，射傷丙○○，經警循線查獲，並扣有土造九０手槍一枝及彈匣一個。
二、案經台北縣警察局蘆洲分局移送台灣板橋地方法院檢察署檢察官偵查起訴。
    理    由
一、訊據上訴人即被告甲○○對右開時、地在乙○○家中看過並持有過陶志誠所有的
    土造九０手槍及子彈之事實，供承不諱，惟辯稱陶志誠如何取得該槍、彈伊不知
    情，且未與陶志誠、乙○○二人試射槍彈等語。
二、查被告甲○○於獲案之初在警訊中供稱：「我與乙○○、陶志誠三人共同持用手
    槍，該槍是陶志誠所有，至於向何人講買不清楚」（見偵查卷第十頁），此與同
    案被告乙○○在警訊中供稱：「平常我與陶志誠、甲○○三人共同持用，該把手
    槍試射後就放在我家」，陶志誠供稱：「我們三人都知道槍放在乙○○家中」（
    見偵查卷第九頁、第七頁）等語，並無不侔，即在本院審理中被告亦自承在乙○○家中曾經看過，也拿過，也玩過這把槍，只是沒有參與去試射而已，子彈是一
    個完整的子彈，並不是火藥與彈珠分開等語，足徵被告確曾持有過該槍、彈，且
    係未經許可而無故持有甚明。次查扣案之槍枝及彈頭，業據內政部警政署刑事警
    察局鑑定結果：「以送鑑土造九０手槍一支，認係仿半自動手槍製造之玩具手槍
    ，主要材質為金屬，以打擊底火藥為發射動力，於送鑑時槍管貫通惟撞針已鏽蝕
    ，於目前狀況無法發射子彈，須經適當修護方可供擊發用使用，送鑑彈匣一個，
    認係玩具彈匣，可供上述槍枝使用，送鑑子彈一顆，實係市售口徑六ＭＭ鋼珠」
    ，有該局八十二年十一月十五日刑鑑字第六九三六七號鑑驗通知書乙紙附卷（偵
    查卷第四十頁）可資佐證，該扣案手槍於八十二年九月廿二日凌晨擊發使用，同
    年月即將該手槍埋藏於堤防草叢下，並以泥土覆蓋，至被告引領警方挖掘查獲已
    一月有餘，復依偵查卷所附照片，該手槍自草叢起出時手槍上沾附潮濕泥土等情
    ，鏽蝕狀況乃屬常情，又該手槍係以打擊底火藥為發射動力，並有自被害人身上
    取下送鑑之彈頭，足堪認本件槍彈均應具有殺傷力之改造玩具手槍，被告甲○○
    未經許可無故持有具殺傷力之改造手槍及子彈之犯行，實堪認定，自應依法論科
    。
三、核被告所為係犯行為時槍砲彈藥刀械管制條例第十條第三項、第十一條第三項之
    罪（民國七十二年制定公布），被告同時持有可發射子彈具有殺傷力之土造九０
    手槍及子彈，係一行為觸犯數罪名，應依想像競合犯之規定，從一重持有土造手
    槍罪處斷，公訴人雖就被告共同未經許可無故持有子彈部分未予起訴，因與前開
    未經許可無故持有土造手槍部分係裁判上一罪，本院自得併予審理，而被告持有
    上開槍、彈與已死亡之陶志誠及判決確定之乙○○有犯意之聯絡及行為之分擔，
    為共同正犯。又被告行為後，槍砲彈藥刀械管制條例，已於八十五年九月、八十
    六年十一月、八十九年七月多次修正公布，關於未經許可持有可發射金屬或子彈
    具有殺傷力之槍砲或子彈之行為，依刑法第二條第一項規定，比較新舊條例，新
    條例有較重之處罰規定，以裁判前之法律有利於行為人者，適用最有利於行為人
    之法律，自以適用行為時之舊條例有利於被告，併此敘明。
四、公訴意旨另以被告甲○○與已死亡之陶志誠及已確定判決之乙○○共同未經許可
    無故持有前開土造九０手槍及子彈外，復共同將自市面上購得之供玩具手槍使用
    之鋼珠，加裝火藥，未經許可而製造具有殺傷力之土製子彈五發，並由陶志誠與
    乙○○在台北市士林區公園各試發二發後，將土造九０手槍及子彈一顆藏置於乙○○位於台北市○○區○○街八巷二號家中之鋁門窗下。嗣於八十二年九月二十
    一日晚，三人在台北縣蘆洲鄉○○街二四三號歡樂城ＫＴＶ飲酒作樂時，與丙○○等人因細故發生爭執，甲○○並遭丙○○等人毆打，三人因而懷恨，旋至乙○○住處，取出手槍及試射後剩餘子彈一發，返回歡樂城ＫＴＶ，共尋丙○○等人
    報復，迨於ＫＴＶ門前見丙○○等人欲離去時，三人意萌殺意，由乙○○拔出插
    於其腰際之手槍，朝丙○○等人射擊，而命中丙○○左前胸，致丙○○受有左上
    腹內出血之傷害，幸經急救後免於一死，陶志誠等人則趁隙逃逸，並於同年九月
    底，將該手槍埋於台北市○○區○○街六十二號對面堤防草叢下。嗣於同年八十
    二年十一月五日凌晨一時許，在台北市○○路○段一五七號前查獲陶志誠，扣得
    手槍一把，因認被告甲○○另共犯刑法第二百七十一條第二項、第一項殺人未遂
    罪及槍砲彈藥刀械管制條例第十一條第一項未經許可製造彈藥罪與前開有罪部分
    有裁判上一罪之關係云云。經查：
  (1)按犯罪事實應依證據認定之，無證據不得推定其犯罪事實，刑事訴訟法第一百五
    十四條定有明文。次按刑事訴訟法上所謂認定犯罪事實之證據，係指足以認定被
    告確有犯罪行為之積極證據而言，該項證據自須適合於被告犯罪事實之認定，始
    得採為斷罪資料；如未能發現相當證據，或證據不足以證明，自不能以推測或擬
    制之方法，作為裁判之基礎，最高法院二十九年度上字第三一０五號、四十年度
    臺上字第八六號著有判例，可資參照。
  (2)被告甲○○自警訊、檢察官偵訊時以迄原審及本院歷次審理中均未供認有與陶志
    誠、乙○○等人共同自市面上購得供土造九０手槍使用之鋼珠，加裝火藥製造子
    彈之行為，雖陶志誠於警訊時供稱：「我們三人將買槍時附贈之火藥裝入彈殼內
    再填入彈頭加強火力供我們三人平時練習試射」，乙○○供稱：「子彈是由陶志
    誠提供買槍時所附之子彈六發（實為五發之誤），試射完後我們就自行填裝火藥
    和彈頭製成子彈」等語（偵查卷第七頁、第九頁），但查，被告甲○○並未參與
    試射，已如前述，自不可能與之再行填製火藥和彈頭製成子彈；何況卷內就被告
    等三人何時自市面上購得鋼珠、火藥？何時在何處加裝火藥製造子彈，如何謀議
    製造子彈？如何分擔製造行為均無證據可資佐證，已難憑持，抑有進者，同案被
    告陶志誠在檢察官偵查中問其「子彈何來？」時，供稱：「買槍時子彈就有了」
    ，問其「子彈是否你們共同改造過？」，供稱：「買來就這樣了」，問其「是否
    檢拾彈殼裝填火藥？」，供稱：「沒有」（見偵查卷第十八、十九、三十頁背面
    ），在原審亦供稱：「我拿到時的子彈前面即是圓形的鋼珠，子彈裡有彈殼裝有
    火藥，前面是圓的鋼珠，他們給我時即是這樣」（見原審卷第四十六頁），乙○○在原審供稱：「沒有加裝改造過子彈，警訊時我們只是說可以改裝，但我們沒
    有加裝火藥」（見原審卷第三十五頁），在本院審理時供稱：「陶志誠拿給我時
    就是道具槍的盒子，也就是整套的，警訊中自行添入火藥與彈殼是不實在的」等
    語在卷，自無證據足資證明被告有自市面購得火藥、鋼珠自行加裝為子彈之事實
    ，公訴人此部分指訴，自嫌無據。
  (3)關於持槍射殺丙○○部分，被告陶志誠於警訊時供稱：八十二年九月二十一日晚
    上我與朋友乙○○、甲○○等人至蘆洲鄉歡樂城ＫＴＶ喝酒，席中鄰桌也就是丙○○他們就與我們互看對方不順眼，大家都爭出風頭：：甲○○遭對方很多人毆
    打，隨著我們見對方人多，就到乙○○家中取出我寄放在他那裡的九０手槍，趕
    回歡樂城ＫＴＶ在門口守候，等丙○○等人出來時，由我上前盤問是何人打傷我
    朋友甲○○，剛問完就有人向我踢一腳，我一火大就由腰際抽出所準備之手槍槍
    正面距離約二公尺朝丙○○之胸部開一槍」，被告乙○○自承：「．．．．二十
    二日凌晨三點多時，才結帳準備離開，當我們走出店門時，甲○○突然被十幾名
    剛才坐在隔壁桌的客人圍毆：：我們見甲○○被打，心裡都很不服氣，才共同提
    議到我家起出土造之九０手槍及子彈，再回現場討回公道，當我們回到ＫＴＶ店
    前時，碰上剛才打甲○○之隔壁桌客人之其中一位（經警查證為丙○○），我就
    與陶志誠攜帶該把手槍趨上前去，由陶某質問對方說剛才是何人打傷我朋友甲○○的，但馬上被對方踢了一腳，陶志誠一氣之下，始由腰際取出預藏之手槍朝對
    方丙○○射了一槍」，在檢察官偵查中陶志誠供稱：「當天甲○○在歡樂城ＫＴ
    Ｖ被人毆打，後來離去，怕甲○○女友被欺負，遂至乙○○家拿手槍壯膽回ＫＴ
    Ｖ店」，乙○○在原審亦稱：「甲○○被打後，我們三人一起出來，因甲○○女
    友仍在ＫＴＶ店內，當時因害怕，就回我家拿槍壯膽，再回到ＫＴＶ，陶志誠下
    去說要找甲○○女友王玉芳，結果沒出來，我下車看見一群人走出，我想出事了
    ，一下車，槍就發射了」，「當時甲○○喝醉酒，仍在車上睡覺」（見原審卷第
    三十五頁），陶志誠在原審亦稱：「之前是吳喝醉酒走路不小心撞到丙○○而被
    打」，「甲○○女友仍在ＫＴＶ，我說怕回去被打，就想到乙○○家有手槍，就
    回呂家拿手槍壯聲勢，當時吳已喝醉酒躺在車上，嘴巴直叫他女友的名字」，被
    告甲○○在原審偵審中供稱其已醉倒在車上各等語，足徵共同被告陶志誠、乙○○返回呂家取槍時，被告甲○○已醉倒在車上，而彼等取槍之目的，或在於討回
    公道，或在於甲○○女友尚留在ＫＴＶ店內，回ＫＴＶ怕被打，取槍壯膽，當時
    尚未萌殺人犯意之聯絡，而陶志誠係因被踢一腳火大，一氣之下始從腰際抽出手
    槍向丙○○胸部開槍射擊，事出突然，如何謂已醉倒在車上之被告甲○○，與已
    持槍下車之陶志誠、乙○○就射殺丙○○之事有何犯意之聯絡，公訴人遽論以共
    同殺人未遂罪，亦嫌無據。
  (4)被告甲○○於事後警訊中雖對當時所發生情形供述甚詳，惟據其在原審審理時供
    稱：「我是事後才知」，另被告陶志誠供稱：「我們回呂家取槍壯勢，當時甲○○已喝醉，嘴巴一直叫他女朋友的名字」，乙○○亦稱：「甲○○離開ＫＴＶ時
    還說其女友尚留在店內」各等語，乃係醉酒後之無意識反應，尚難執此即謂被告
    甲○○與陶志誠、乙○○就持槍射殺丙○○有犯意之聯絡及行為之分擔，而論以
    共同正犯。
  (5)綜上所述，被告甲○○就前開製造子彈及殺人未遂部分，即無證據足以確認其有
    參與犯罪之行為，即屬證據不足以證明其犯罪，原應諭知無罪，惟公訴人認前者
    與科刑部分有想像競合犯之關係，後者與科刑部分有方法結果之牽連關係，均為
    裁判上一罪，爰不另為無罪之諭知。
五、原審以被告甲○○犯罪事證明確，予以論科，固非無見，惟原審就殺人未遂與製
    造彈藥部分認被告與陶志誠、乙○○間有犯意聯絡及行為分擔，而與前開共同未
    經許可無故持有土造手槍部分，認有裁判上一罪之關係，以共同殺人未遂論罪科
    刑，尚有未合，矧以槍砲彈藥刀械管制條例為刑法之特別法，原審變更公訴人起
    訴法條改以刑法第一百八十七條論罪，亦有不當，且槍砲彈藥刀械管制條例於被
    告犯罪後已多次修正，原審未及比較亦有未合，被告上訴意旨否認全部犯行雖不
    足取，惟原判決既有上述可議，自屬無可維持，應由本院予以撤銷改判，爰審酌
    被告並無不良素行，且行為時年輕識淺，一時失慮犯罪，及其動機、目的、及犯
    罪後態度等一切情狀，量處有期徒刑四月，並諭知易科罰金之折算標準，查被告
    行為後刑法第四十一條得易科罰金之規定業已於九十年一月十日修正公布施行，
    由最重本刑三年以下有期徒刑之罪修正為五年以下有期徒刑之罪，比較新舊法，
    自以新法較有利於被告，自應適用新法處斷。扣案仿製半自動手槍製造之玩具手
    槍即土造九０手槍一枝，具有殺傷力，已如前述，扣案之彈匣一個為該手槍之配
    件，屬槍枝構造之一部分並非單獨使用，均係違禁物，應依刑法第三十八條第一
    項第一款宣告沒收，扣案之彈頭一顆已非被告所有供犯罪所用之物，自無庸宣告
    沒收。
六、按人民身體之自由應予保障，憲法第八條設有明文。限制人身自由之法律，其內
    容須符合憲法第二十三條所定要件。保安處分係對受處分人將來之危險性所為拘
    束其身體、自由等之處置，以達教化與治療之目的，為刑罰之補充制度。本諸法
    治國家保障人權之原理及刑法之保護作用，其法律規定之內容，應受比例原則之
    規範，使保安處分之宣告，與行為人所為行為之嚴重性、行為人所表現之危險性
    ，及對於行為人未來行為之期待性相當。修正後槍砲彈藥刀械管制條例第十九條
    第一項規定：「犯第七條、第八條、第十條、第十一條、第十二條第一項至第三
    項、第十三條第一項至第三項之罪，經判處有期徒刑者，應於刑之執行完畢或赦
    免後，令入勞動場所，強制工作，其期間為三年。」此項規定不問對行為人有無
    預防矯治其社會危險性之必要，一律宣付強制工作三年，限制其中不具社會危險
    性之受處分人之身體、自由部分，其所採措施與所欲達成預防矯治之目的及所需
    程度，不合憲法第二十三條所定之比例原則。犯上開條例第十九條所定之罪，不
    問對行為人有無預防矯治其社會危險性之必要，一律宣付強制工作三年之部分，
    與本解釋意旨不符，應自本解釋公布之日起不予適用。犯該條例第十九條第一項
    所列舉之罪，依個案情節符合比例原則部分，固應適用該條例宣告保安處分；至
    不符合部分而應宣告保安處分者，則仍由法院斟酌刑法第九十條第一項規定之要
    件，依職權為之（司法院大法官會議八十七年十二月十八日釋字第四七一號解釋
    意旨參照）。經查，被告甲○○所犯右開違反槍砲彈藥刀械管制條例之案件，僅
    係單純持有改造手槍一枝及子彈，均未見其持槍以肇生事端，故其情節尚屬輕微
    。又稽核被告刑案記錄，亦無類同之違犯資料，是衡其所為之嚴重性及其所表現
    之危險性等綜合以觀，尚難認有預防矯治其社會危險性之必要，復難遽認其有犯
    罪之習慣，或以犯某種犯罪為常業之情形，參照上開大法官會議解譯意旨及刑法
    第九十條第一項規定之精神，認尚無宣告強制工作之必要，併此明。
據上論結，應依刑事訴訟法第三百六十九條第一項前段、第三百六十四條、第二百九
十九條第一項前段，修正前槍彈藥刀械管制條例第十條第三項、第十一條第三項，
刑法第二條第一項、第十一條前段、第二十八條、第四十一條第一項、第五十五條、
第三十八條第一項第一款，判決如主文。
本案經檢察官鄭龍照到庭執行職務。
中    華    民    國      九十    年      十一      月        二        日
                            臺灣高等法院刑事第十庭
                審判長法  官  溫  耀  源
                                      法  官  林  銓  正
                                      法  官  黃  金  富
右正本證明與原本無異。
檢察官如不服本判決應於收受送達後十日內向本院提出上訴書狀，其未敘述上訴之理
由者並得於提起上訴後十日內向本院補提理由書（均須按他造當事人之人數附繕本）
。
                                      書記官  江  采  廷
中    華    民    國      九十    年      十一      月        八        日
附錄本案論罪科刑法條：
七十二年公布之槍砲彈藥刀械管制條例第十條第三項
未經許可無故持有、寄藏或意圖販賣而陳列第一項所列各式槍砲之一者，處三年以下
有期徒刑。


司法院資訊處製作；財團法人民間司法改革基金會備份。
